臺灣雲林地方法院刑事判決　　　　　　 100年度交訴字第11號
公　訴　人　臺灣雲林地方法院檢察署檢察官
被　　　告　陳石村
上列被告因過失致死案件，經檢察官提起公訴（99年度偵字第54
64號、99年度調偵字第464 號），本院判決如下：
    主  文
陳石村從事業務之人，因業務上之過失致人於死，處有期徒刑捌
月。
    事  實
一、陳石村持有職業聯結車駕駛執照，以駕駛營業用曳引車為業
    ，係從事駕駛業務之人。其於民國99年10月20日下午2 時許
    ，駕駛車牌號碼665-ZX號營業用曳引車（下稱系爭曳引車）
    ，沿國道3 號公路外側車道由南往北方向行駛，而執行其駕
    駛業務，並於同日下午2 時47分許（下稱案發時間），行駛
    接近該公路北向252 公里300 公尺處（雲林縣林內鄉路段）
    時，在其行向靠近右側前方適有駕駛車牌號碼489-GT號營業
    用大貨車（下稱系爭大貨車）之林意峰，因爭道糾紛將駕駛
    車牌號碼1868-JC 號自用小客車（下稱系爭小客車）之王翔
    民攔停後，停車並下車立於上開路段外側車道內靠近路面邊
    線處（下稱案發地點）與王翔民爭執，而陳石村駕駛系爭曳
    引車途經案發地點時，本應注意車前狀況並隨時採取必要之
    安全措施，而依當時情況係天候晴朗、日間有自然光線、前
    方視距良好、柏油路面平坦乾燥且無障礙物，並無不能注意
    之情事，竟疏未注意車前狀況及隨時採取必要之安全措施，
    即貿然直駛通過案發地點，遂不慎以系爭曳引車右前車頭導
    流板撞及立於案發地點之林意峰，林意峰因而受力復撞及系
    爭大貨車之車尾門底部左側昇降油壓桿，致顱骨破裂骨折而
    造成外傷性休克當場死亡。嗣員警據報到場處理，陳石村在
    場承認為肇事人，而對於未發覺之罪向警察機關自首並接受
    裁判。
二、案經林意峰之母林連珠訴由臺灣雲林地方法院檢察署檢察官
    偵查起訴。
    理  由
一、證據能力之說明：
（一）按被告以外之人於偵查中向檢察官所為之陳述，除顯有不
      可信之情況者外，得為證據，刑事訴訟法第159 條之1 第
      2 項定有明文。所謂「不可信之情況」，應由法院審酌被
      告以外之人於陳述時之外在環境及情況而為判斷；而被告
      以外之人於偵查時，是否與被告對質，與其陳述時之外在
      環境並無必然之關聯，自不得以偵查中未經被告詰問，逕
      認該陳述無證據能力；至該等陳述與事實是否相符，要屬
      證據證明力之問題，與證據能力之有無，不容混淆（最高
      法院94年度台上字第7132號、95年度台上字第1585號等判
      決要旨參照）。又證人於檢察官偵查中所為之陳述，審酌
      該陳述作成之客觀條件及環境，認其心理狀態健全，並無
      受到脅迫、利誘或詐欺，自非顯有不可信之情形，依刑事
      訴訟法第159 條之1 第2 項之規定，自得為證據（最高法
      院95年度台上字第934 號判決要旨參照）。經查，下述經
      本院列為本案證據之證人王翔民，於檢察官偵查時所為之
      具結證述，依據偵訊過程及筆錄記載，可認渠等於檢察官
      偵查中為陳述時，並無任何遭受外力不當干涉之顯不可信
      之情況，況被告於本院審理時，亦無具體指陳該等證述作
      成時，有何外在環境及情況足以影響證人證述之任意性及
      真實性，而有何顯有不可信之情況者，故該證人於偵訊時
      之證述，應認有證據能力。
（二）按被告以外之人於審判外之言詞或書面陳述，除法律有規
      定者外，不得作為證據；被告以外之人於審判外之陳述，
      雖不符刑事訴訟法第159 條之1 至之4 之規定，而經當事
      人於審判程序同意作為證據，法院審酌該言詞陳述或書面
      陳述作成時之情況，認為適當者，亦得為證據，刑事訴訟
      法第159 條第1 項、第159 條之5 第1 項分別定有明文。
      經查，下述其餘經本院列為本案證據之被告以外之人於審
      判外之陳述，業據被告於本案準備程序中陳明均同意作為
      本案之證據使用（詳本院卷第15頁反面），且經本院於審
      理時提示卷內各該被告以外之人於審判外陳述之筆錄，讓
      公訴人及被告表示意見，而本院審酌該等審判外陳述作成
      時之情況，未見有何不能自由陳述之情形，亦無違法取證
      等瑕疵，且與待證事實具有關聯性，認以之作為證據應屬
      適當，應認均有證據能力。
（三）本判決下列所引用之其餘非屬供述證據之書證資料，並無
      證據證明係實施刑事訴訟程序之公務員違背法定程序所取
      得，亦無其他法律規定不得作為證據之情形，應認均有證
      據能力。
二、認定犯罪事實所憑證據及理由：
    訊據被告陳石村固坦承有於案發時間及地點，駕駛系爭曳引
    車撞擊被害人林意峰致死等情不諱，惟矢口否認有何業務過
    失致死之犯行，辯稱：當時被害人林意峰是退出來到我的車
    道，我不是沒有注意，我有看到系爭大貨車及系爭小客車，
    但因被害人是站在外車道右側，那個地方剛好是我所駕駛系
    爭曳引車視線的死角，且我前方有一輛車，而被害人退出來
    的時候我的車就到了，相隔時間沒有幾秒，所以我反應不及
    ，且當時系爭大貨車停在路肩，稍微有佔用到我所行駛車道
    的白線，所以當時我要往中間車道移動，且有減速，但當我
    在注意左側車輛的時候，車子就碰的一聲撞到被害人，我沒
    有預期到路肩會有人出來，依據信賴原則，我應該沒有過失
    云云。經查：
（一）被告持有職業聯結車駕駛執照，以駕駛營業用曳引車為業
      ，係從事駕駛業務之人，而被告有於案發時間及地點駕駛
      系爭曳引車，且因系爭曳引車之右前車頭導流板撞擊被害
      人林意峰，致被害人復撞及系爭大貨車之車尾門底部左側
      昇降油壓桿，而造成顱骨破裂骨折導致外傷性休克當場死
      亡之事實，業據被告坦承不諱，並有道路交通事故現場圖
      、道路交通事故調查報告表（一）、（二）、被告之公路
      監理查詢資料、系爭曳引車行車執照影本、臺灣雲林地方
      法院檢察署99相字第491 號相驗屍體證明書、檢驗報告書
      、臺灣雲林地方法院檢察署檢察官99年度相字第504 號相
      驗報告書、雲林縣警察局99年11月5 日雲警鑑字第099210
      0239號函所附刑案現場勘查報告、內政部警政署刑事警察
      局99年12月16日刑醫字第0990154469號鑑定書，及現場照
      片等在卷可稽（詳99年度相字第504 號卷第12至24頁、第
      30、32頁、第41至48頁、第73至78頁、第82至93頁、99年
      度偵字第5464號卷第18至33頁、99年度調偵字第464 號卷
      第6 頁）。是依上開證據資料，被告確為從事駕駛業務之
      人，且於本案行為時係在執行其駕駛業務，而其所駕駛之
      系爭曳引車於案發時間，右前車頭導流板撞擊被害人之行
      為，與被害人死亡結果間具有因果關係之事實，應堪認定
      。
（二）被害人係於案發時間，站立於案發地點後，即未移動之事
      實，業據證人王翔民於警詢時證稱：案發時我站在路肩，
      被害人站在白線左邊車道上，我們面對面站立不到10秒左
      右等語（詳99年度相字第504 號卷第8 頁），及於偵查中
      具結證稱：案發時我站在系爭小客車左前車門旁，被害人
      站在（99年度相字第504 號卷第16頁）照片編號1 、2 中
      央的白色路面邊線與中線車道虛線間，但比較靠近路面邊
      線處，約在我左前車門左前方處，即被害人並非站在路肩
      上，而是站在外側車道內，因為我站在左前車門外的路肩
      上，已經很靠近白色實線，我又與他保持一定的距離警戒
      他會動手，所以他應該站在更外面，而且他的車子本身就
      停在白色實線邊，他下車過來應該是站在外側車道上，被
      害人本來朝向我在罵我，然後覺得有一陣風後就沒看到死
      者，我就嚇一跳，覺得人怎麼不見了，風過了以後，我才
      看見死者倒在系爭大貨車下方，血肉模糊，然後我就看到
      系爭大貨車前方有一臺聯結車停靠路肩等語（詳99年度相
      字第504 號卷第37、38頁），而證人於本院審理時，除結
      證同上之內容外，另補充具結證述：我將所駕駛之系爭小
      客車停放至路肩後有打警示燈，且我的車是停在被害人所
      駕駛之系爭大貨車後方，而被害人將其所駕駛之系爭大貨
      車停至路肩後馬上就下車，走往他所駕駛之系爭大貨車左
      後方處（即證人所駕駛之系爭小客車左前方處），接著我
      才從我駕駛之系爭小客車下車，被害人從其所駕駛之系爭
      大貨車下來後，沒有走進路肩，而是直接從車道上走至案
      發地點後，就沒有移動，被害人並無往後退到車道之動作
      ，被害人下車走至案發地點並站立在該處全程約只有幾秒
      之時間，就為被告所駕駛之曳引車撞擊，且被告駕駛系爭
      曳引車經過我們旁邊時，前方並無車輛，因若被告前方有
      車輛的話，就不會是被告撞到被害人了，當天視線良好，
      沒有下雨等語（詳本院卷第39至48頁），證人並當庭在99
      年度相字第504 號卷第16頁之編號2 相片上標註其與被害
      人案發時站立之位置。是依證人上開結證內容，被害人離
      開系爭大貨車走至案發地點全程時間不到幾秒鐘，而被害
      人站立於案發地點後即未移動，且被告駕駛系爭曳引車經
      過案發地點時，並無車輛在被告所駕駛之曳引車前方之事
      實，應堪認定。
（三）按汽車行駛時，駕駛人應注意車前狀況及兩車併行之間隔
      ，並隨時採取必要之安全措施，道路交通安全規則第94條
      第3 項定有明文。被告供稱其於約50至100 公尺前，即已
      看到系爭大貨車及系爭小客車停放於路肩，且其當時時速
      約80公里等語（詳本院卷第36頁反面、第47頁），而上開
      證人證稱被害人停好車後即立刻下車走至案發地點，全程
      不會超過10秒，而被害人下車後即走在外側車道靠近路面
      邊線處，且走至案發地點後即未移動，並無後退至車道之
      動作等語，則將被告與證人所述內容相互為佐，可認被告
      至少在距離被害人約50公尺處前時，應已得看見被害人走
      在外側車道靠近路面邊線處之情形，又依汽車行駛距離與
      反應距離一覽表，行車時速80公里之反應距離為16.64 公
      尺，而當時客觀情況係天候晴朗、日間有自然光線、前方
      視距良好、柏油路面平坦乾燥且無障礙物等情，有道路交
      通事故調查報告表（一）在卷足憑（詳99年度相字第504
      號卷第14頁）。綜上證據內容，可認被告應已得在足夠之
      反應距離內目視到被害人行走在外側車道靠近路面邊線處
      之情形，況被告駕駛之系爭曳引車車身甚高，視野較一般
      車輛更為寬廣，其更應可注意到右前方被害人與證人站立
      在路肩附近之情事，而依當時客觀情況，被告並無不能注
      意之情事，然被告竟疏未注意車前狀況並採取必要之安全
      措施，因而肇事導致被害人死亡之結果，此亦有臺灣省雲
      嘉區車輛行車事故鑑定委員會100 年2 月25日嘉雲鑑0000
      000 字第1005800647號函所附鑑定意見書在卷可佐（詳99
      年度調偵字第464 號卷第8 、9 頁）。是被告對於被害人
      死亡之結果確有過失，應堪認定。被告雖以前詞置辯，否
      認有何過失犯行，然綜上證據資料，應認係被告事後卸責
      之詞，不足為採。
（四）至被告雖以被害人係違規行走站立在快車道上，而主張信
      賴原則，然按汽車駕駛人雖可信賴其他參與交通之對方亦
      能遵守交通規則，但對於違規行為所導致之危險，若屬已
      可預見，自仍有以一定之行為避免結果發生之義務，即如
      他人之違規事實已極明顯，同時有充足之時間可以採取適
      當之措施以避免發生交通事故之結果時，即不得以信賴他
      方定能遵守交通規則為由，以免除自己之責任（最高法院
      74年台上字第4219號判例、90年度台上字第6325號判決意
      旨供參），而本案情形如上所述，被告對於被害人之違規
      行為應已可預見，且有充足之反應時間及距離來採取適當
      之安全措施，以避免本案被害人死亡結果之發生，但被告
      卻疏未注意車前狀況並採取必要之安全措施，因而肇事導
      致被害人死亡之結果，是依上揭最高法院實務見解，被告
      於本案之情形，應無得主張信賴原則而免除刑事責任。
（五）綜上所述，被害人因遭被告所駕駛之系爭曳引車不慎撞擊
      ，而受有上開傷勢導致當場死亡之結果，被告之過失行為
      與被害人死亡結果間，顯有相當因果關係。本件事證明確
      ，被告犯行堪以認定，應依法論科。
三、論罪科刑部分：
（一）按刑法上所謂業務，係指個人基於其社會地位繼續反覆所
      執行之事務（最高法院71年台上字第1550號判例意旨供參
      ）。查被告持有職業聯結車駕駛執照，且為系爭曳引車駕
      駛人，而被告平日即以駕駛系爭曳引車為業，其於本件行
      為時係在執行駕駛業務，故被告係於執行業務時過失致人
      於死，核其所為，係犯刑法第276 條第2 項之業務過失致
      死罪。
（二）按汽車駕駛人，在快車道依規定駕車行駛，因行人或慢車
      不依規定，擅自進入快車道，而致人受傷或死亡，依法應
      負刑事責任者，減輕其刑，道路交通管理處罰條例第86條
      第2 項定有明文，而該條規定所謂在快車道「依規定」駕
      車行駛，係指行車時未違反道路交通管理處罰條例有關處
      罰條文，而僅疏未注意車前狀況，即違反道路交通安全規
      則第94條第3 項所定應注意車前狀況之概括規定，應負刑
      事責任者而言，並非謂駕駛人須全無其他疏失之情事，否
      則該條項即無適用之餘地，即如謂汽車駕駛人除遵守各項
      具體交通安全規定外，對於概括規定亦須充分注意，始得
      依該條項之規定減輕其刑，則汽車駕駛人既已遵守各項規
      定，本身即不具任何過失，自無依法應負刑事責任可言，
      更無再予減輕其刑之必要，則是項規定將形同具文，當非
      立法者之原意，是若行為人除未注意車前狀況，隨時採取
      必要之安全措施外，別無其他具體交通違規事由，而被害
      人未依規定擅自進入快車道，行為人應得依道路交通管理
      處罰條例第86條第2 項規定減輕其刑（最高法院98年度台
      上字第5662號判決意旨、臺灣高等法院暨所屬法院96年法
      律座談會刑事類提案第16號研討結果、司法院（78）廳刑
      一字第1692號供參）。查本案被害人係站立在快車道之範
      圍內，致發生本件事故而死亡，有道路交通事故調查報告
      表（一）在卷可參（詳99年度相字第504 號卷第14頁），
      而依卷附證據資料，又僅能證明被告有違反注意車前狀況
      的過失，此為檢察官起訴事實所確認，且有臺灣省雲嘉區
      車輛行車事故鑑定委員會100 年2 月25日嘉雲鑑0000000
      字第1005800647號函所附鑑定意見書在卷可稽（詳99年度
      調偵字第464 號卷第卷第8 、9 頁），故應依道路交通管
      理處罰條例第86條第2 項之規定，對被告減輕其刑。又按
      對於未發覺之罪自首而受裁判者，得減輕其刑，刑法第62
      條前段定有明文，而所謂自首，即犯人在犯罪未發覺之前
      ，向該管公務員告知其犯罪，而不逃避接受裁判，即與刑
      法第62條規定自首之條件相符，不以言明「自首」並「願
      受裁判」為必要，且刑法第62條所謂自首，祇以犯人在犯
      罪未發覺之前，向該管公務員申告犯罪事實，而受裁判為
      已足，因之，自首者於自首後，縱又為與自首時不相一致
      之陳述，甚至否認犯罪，仍不能動搖其自首效力（最高法
      院63年台上第1101號判例、88年度台上字第877 號判決意
      旨供參）。查前開肇事發生後，員警據報到現場處理，被
      告在場承認為肇事人，有國道公路警察局道路交通事故肇
      事人自首情形紀錄表在卷可稽（詳99年度相字第504 號卷
      第26頁），被告在其本案犯罪未經警察機關發覺之前，即
      已向到場處理之員警坦承其為肇事者，並接受裁判，經核
      已該當於自首之要件，至於被告嗣後於本院審理時否認有
      過失，參諸前開所述，仍不影響其自首之效力，爰依刑法
      第62條前段規定予以減輕其刑，並依刑法第70條之規定，
      就上開二種刑之減輕事由遞減之。
（三）爰審酌被告為大型曳引車司機，且已有20多年之駕車經驗
      ，本即負有較高之注意義務，卻因駕車輕忽，造成無可回
      復之人命損失，情節非輕，而於偵查中經臺灣雲林地方法
      院檢察署檢察官將被告與被害人之母林連珠轉介至高雄縣
      路竹鄉調解委員會進行調解，惟被告卻經該調解委員會兩
      次通知均未到場，以致未能進行調解（詳99年度調偵字第
      464 號卷第1 頁），且被告迄今仍未賠償被害人家屬所受
      損害，難認被告確有誠意與被害人家屬達成和解，並彌補
      被害人家屬痛失至親之損失，再者，被告至本案言詞辯論
      終結前，在客觀事證明確之情形下，仍矢口否認其對於被
      害人之死亡結果具有過失，並於開庭過程中，始終飾詞卸
      責，並稱：若是路肩的車沒有要出來的話，我就不管了，
      被害人要下車應該也是要走在路肩裡面，而不是走在車道
      上，所以錯就錯在被害人站在我的車道上，若是被害人不
      站在我的車道上，而是站在路肩上，事情就不會發生等語
      （詳本院卷第48頁反面），且於本案準備程序中本已坦承
      於偵查中調解未到場係因不好意思（詳本院卷第16頁反面
      ），但於本案言詞辯論終結前經法官再向其確認於偵查中
      調解未到場之原因時，卻狡稱有前往調解委員會與被害人
      家屬進行調解（詳本院卷第50頁），從而，被告雖一再言
      稱能體會被害人家屬痛失至親之感受及對於被害人死亡之
      結果頗感歉意，然言語上神情間卻均係顯現出無關於己之
      責的態度，綜觀被告於本案犯後之態度，可認被告對於其
      本案犯行絲毫未具悔意，惟考量被告學歷為國小畢業，智
      識程度不高，暨衡以被告本案所涉過失程度及被害人與有
      過失等一切情狀，量處如主文所示之刑，以示警懲。
據上論斷，應依刑事訴訟法第299 條第1 項前段，道路交通管理
處罰條例第86條第2 項，刑法第276 條第2 項、第62條前段，刑
法施行法第1 條之1 第1 項、第2 項前段，判決如主文。
本案經檢察官黃立夫到庭執行職務。
中    華    民    國   100    年    8     月    17    日
                  刑事第四庭  審判長法  官 吳福森
                                    法  官 吳錦佳
                                    法  官 楊皓潔
以上正本證明與原本無異。
如不服本判決，應於收受本判決後10日內向本院提出上訴書狀，
並應敘述具體理由。如未敘述上訴理由者，應於上訴期間屆滿後
20日內向本院補提理由書狀（均須按他造當事人之人數附繕本）
「切勿逕送上級法院」。
                                    書記官 吳伊婷
中    華    民    國   100    年    8     月    17    日
附錄本案論罪科刑法條：
中華民國刑法第276條
（過失致死罪）
因過失致人於死者，處2 年以下有期徒刑、拘役或2 千元以下罰
金。
從事業務之人，因業務上之過失犯前項之罪者，處5 年以下有期
徒刑或拘役，得併科3 千元以下罰金。